【裁判字號】    94,自,193
【裁判日期】    950608
【裁判案由】    強制罪等
【裁判全文】
臺灣臺北地方法院刑事判決               94年度自字第193號
自  訴  人  乙○○
自訴代理人  鄭丹逢律師
被      告  丁○○
            丙○○  46歲民.
上二人共同
選任辯護人  吳嘉榮律師
            商桓朧律師
被      告  己○○
            戊○○
            甲○○
上列被告等因強制罪等案件，經自訴人提起自訴，本院判決如下
：
    主      文
丁○○、丙○○、己○○、戊○○、甲○○均無罪。
    理      由
一、自訴意旨略以：如附件自訴狀所示。
二、(一)按犯罪事實應依證據認定之，無證據不得認定其犯罪事實
      ，刑事訴訟法第154條第2項定有明文。又所謂認定犯罪事
      實之證據，係指足以認定被告確有犯罪行為之積極證據而
      言，如未發現相當證據，或證據不足以證明，自不能以推
      測或擬制之方法，以為裁判基礎，最高法院40年台上字第
      86 號著有判例可稽。又「無罪推定」乃刑事司法程序上
      之基本原則，此種原則表現在刑事案件中，只是另一種形
      式表示負擔之法則。易言之，刑事案件之追訴，必須提出
      證據（舉證負擔），並需說服至無合理懷疑之地步（證明
      負擔），始能謂被告有罪。又此處所謂「合理的懷疑」是
      指在一切證據經過全部的比較或考慮後，審理事實的法官
      本於道義良知，對於該項證據有可以說出理由來的懷疑，
      此時對於追訴之事實，便不能信以為真，便應對被告作出
      無罪之判決。最高法院88年台上字第954號判決亦認「認
      定犯罪事實所憑之證據，雖不以直接證據為限，間接證據
      亦包括在內，然而無論直接證據或間接證據，其為訴訟上
      之證明，須於通常一般人均不致有所懷疑，而得確信為真
      實之程度者，始得據為有罪之認定，倘其證明尚未到達此
      一程度，而有合理之懷疑存在時，即難遽採為不利被告之
      認定」，即採此一見解。
    (二)在遠古糾問制度下，被告乃訴訟之客體，法官為被告之辯
      護人，被告自無防禦權可言。但隨著法治國思想之發展，
      於現代職權主義及當事人主義之刑事訴訟制度中，依據「
      法治國自主原則」 (Autonomieprinzip)，被告漸獲得訴
      訟主體之地位。而法治國自主原則，源於確認人有自主能
      力，故憲法上之自主原則，有二層涵義:
      無罪推定原則:
        而無罪推定原則有雙重涵義: 其一，未有證據證明被告
        曾有犯罪事實以前，推定被告為無辜 (無罪)，易言之
        ，如沒有積極證據足資認定被告犯罪，被告即不得被認
        為有罪，此乃證據裁判原則；其二，證明被告有罪，必
        需無合理可疑，否則，即應對被告為有利之認定，此即
        罪疑有利被告原則。
      不自證己罪原則:
        即禁止被告背叛自己，而成為對己不利之證據方法，其
        涵義有二: 其一，關於被告自白之證據能力，賦予被告
        緘默權，且被告之緘默不得資為被告不利之認定；其二
        ，關於被告之自白，不得作為被告有罪之唯一證據，易
        言之，以限制被告自白對犯罪事實之證明力，來保護被
        告之人權。
    (三)依據以上原則，就現行法言，我國刑事訴訟法第161條第1
      項之規定「檢察官就被告犯罪事實，應負舉證責任，並指
      出其證明方法」，並為自訴所準用 (刑事訴訟法第343條
      準用公訴程序，故自訴人對被告犯罪事實負舉證責任)。
      足徵，目前我國在以實現刑罰權為目的之刑事訴訟中，舉
      證責任原則上由作為國家機關之檢察官或自訴人承擔。在
      刑事訴訟中，基於前述「被告受到有罪判決前被推定無罪
      」、「有疑時為被告利益」而判斷之原則，當事實存在與
      否不能證明時，檢察官要受到不利的判斷。易言之，檢察
      官所負之舉證責任，必須使法院達到有罪之確信，方會對
      被告作出有罪之判決；倘若法院未達到有罪之確信，即應
      對被告作出無罪之判決。
三、自訴人認被告丁○○、丙○○、己○○、戊○○、甲○○共
    犯刑法第304條共同強制罪、第354條共同毀損罪；被告戊○○、甲○○共犯刑法第302條共同妨害自由罪，無非係以下
    列證據為其主要論據:
    (一)土地登記簿謄本及地籍圖影本。
    (二)桃園縣政府90年8月20日90年府地用字第160902號函件影
      本。
    (三)臺灣高等法院93年度上易字第794號判決影本。
    (四)存證信函影本。
    (五)現場照片影本。
四、訊問被告丁○○、丙○○、己○○、戊○○、甲○○均堅詞
    否認有何共同強制、共同毀損罪；被告戊○○、甲○○否認
    有何共同妨害自由罪: 被告丁○○、丙○○均辯稱: 系爭土
    地均已合法徵收，也有補償，彼等係依照公司命令去施工，
    沒有強制、毀損之行為等語；被告己○○辯稱: 伊是台電所
    發包之承包商，是依照台電的指示行事等語；被告戊○○、
    甲○○則均辯稱: 渠等是依台電行文給分局派伊等去現場維
    持秩序，當天台電也對自訴人提出告訴，故係依據台電之告
    訴，而到現場依法處理等語。
五、經查:
    (一)按政府依土地法之規定徵收私有土地者為原始取得（最高
      法院87年台上字第875號、84年台上字第2879號及84年台
      上字第1022號判決），被徵收土地或土地改良物之所有權
      人，對於其土地或土地改良物之權利，於應受之補償費發
      給完竣時終止；主管機關應於國庫設立「土地徵收補償費
      保管專戶」，保管因受領遲延、拒絕受領或不能受領之補
      償費，不適用提存法之規定；且應於應發給補償費之期限
      屆滿次日起3個月內存入專戶保管，並通知應受補償人；
      未受領之徵收補償費，經依規定繳存專戶保管時，視同補
      償完竣，土地徵收條例第21條第1項、第26條第1項及第3
      項分別定有明文。
    (二)又按土地徵收條例第27條規定「需用土地人應俟補償費發
      給完竣或核定發給抵價地後，始得進入被徵收土地內工作
      。但國防、交通、水利、公共衛生或環境保護事業，因公
      共安全急需先行使用者，不在此限」、第28條規定「被徵
      收土地或土地改良物應受之補償費發給完竣或核定發給抵
      價地後，直轄市或縣（市）主管機關應通知土地權利人或
      使用人限期遷移完竣。應受領遷移費人無可考或所在地不
      明，致其應遷移之物件未能遷移者，直轄市或縣（市）主
      管機關應公告三十日限期遷移完竣。徵收範圍內應遷移之
      物件逾期未遷移者，由直轄市或縣（市）主管機關或需用
      土地人依行政執行法執行」、第34條規定「徵收土地或土
      地改良物時，有下列情形之一，應發給遷移費：一、依第
      五條第一項第一款或第二款規定遷移者。二、徵收公告六
      個月前設有戶籍之人口必須遷移者。但因結婚或出生而設
      籍者，不受六個月期限之限制。三、動力機具、生產原料
      或經營設備等必須遷移者。四、因土地一部分之徵收而其
      改良物須全部遷移者。五、水產養殖物或畜產必須遷移者
      。前項遷移費查估基準，由中央主管機關定之」。
    (三)另按刑法第354條之毀損罪，須以強暴、損壞他人之物，
      或致令不堪用，足以損害於公眾或他人為成立要件，「被
      告損壞自己之物」，即與刑法第354條之損害他人之物之
      要件不合。又同法第304條之強制罪，須以強暴、脅迫使
      人行無義務之事，或妨害他人行使權利始克成立，故所謂
      強暴脅迫，均須對人直接或間接為之為限，「對物加以暴
      力」則不包括在內（最高法院85年台非字第344號判決參
      照）。
    (四)查被告丁○○、丙○○分別為台電公司輸變電工程處北區
      施工處第五工務段第三分隊分隊長、檢驗員，經台電公司
      之指示，辦理台電公司大潭、龍潭345KV線#4鐵塔工程（
      下簡稱系爭工程）；系爭工程係台電公司「大潭電廠及第
      六輸變電計畫」之一部分，前經行政院於89年12月18日以
      第82次政務會談之決定及提示，將上開輸變電計畫列為國
      家重大建設計畫，並由行政院經濟建設委員會以專案列管
      ，而交由台電公司執行興建，有行政院89年12月22日台89
      經字第35656號函可稽。
    (五)關於系爭第130之4號土地:
      (1)系爭第130之4號土地已經主管機關桃園縣政府依法徵收
        ，並變更為特定目的事業用地，移轉予台電公司所有，
        此有被告提出之土地登記簿謄本在卷可憑，且系爭103
        之4號土地上之土地改良物，亦經依法徵收並已將應發
        給之補償費存入「桃園縣政府土地徵收未受領補償保管
        專戶，亦有被告提出臺灣土地銀行90年12月7日壢代字
        第9001062號函在卷可憑，依土地徵收條例第21條第1項
        、第26條第1項及第3項規定，視同補償完竣，亦已由台
        電公司取得所有權。是姑不論系爭果樹縱令為自訴人所
        種植，惟依民法第811條規定，自訴人就系爭果樹已因
        「附合」成為系爭土地重要部分而失其所有權；況且，
        系爭130之4號土地及其上之土地改良物，均已因合法徵
        收並移轉予台電公司所有，故被告承台電公司之命，於
        系爭工程之承包商正田營造股份有限公司依約開工施作
        系爭工程時，到場辦理開工相關事宜，並由系爭工程承
        包商將屬台電公司所有之系爭果樹及水泥柱鐵絲網等土
        地改良物予以移除以利工程之進行，屬所有權之正當行
        使，該等毀損之物，非自訴人之物，自訴人所陳，並非
        可採。
      (2)又依土地徵收條例第27條之規定，台電公司於補償費發
        給完峻後，自得進入系爭土地內工作，尚無須要任何強
        制執行名義。因該等地上物亦因合法徵收為台電公司所
        有，自訴人尚無事實上之管領力，自訴人仍堅稱為伊所
        有，為本院所不採。從而，系爭土地尚無土地徵收條例
        第28條、第34條所稱應由主管機關通知或公告限期遷移
        之情形，自無行政執行法先將系爭130之4地號土地上之
        土地改良物移除後，再由台電公司進入系爭土地工作必
        要。從而，自難認被告丁○○、丙○○、己○○、戊○○、甲○○有何共同毀損、共同強制之犯行。
    (六)系爭第130之3號、第129號土地部分:
      被告丁○○、丙○○否認有破壞第130之3號、第129號土
      地部分之土地，及有兩度進入上開土地之事實，自訴人自
      應就此部分事實舉證之，然自訴人僅提出存證信函及照片
      證明之。然查:
      (1)自訴人撰寫之存證信函，係屬自訴人之陳述，若無其他
        證據證明之，自不得以審判外主張之事實，為論斷被告
        有罪之唯一證據。
      (2)自訴人提出之照片，僅能證明前開二地號之土地曾受他
        人破壞，但究為何人破壞，尚無法證明，更無法證明是
        否有人侵入之事。
      (3)自訴人迄辯論終結前，尚未就何人侵入並破壞第130 之
        3地號、第129地號上工作物之事實舉證證明，其主張自
        非可採。
    (七)退萬步言，台電公司若因法律之適用，而認其有合法之權
      利拆除前開土地工作物或進入前開土地，其主觀上亦無毀
      損、強制之故意，從而被告丁○○、丙○○因台電公司指
      示而進入前開土地並拆除工作物；被告己○○係基於與台
      電公司的合約而進場等情，均難認其主觀上有何毀損、強
      制之故意可言。至於桃園縣政府警察局大園分局警官即被
      告戊○○、甲○○因受台電公司之報案，以自訴人為現行
      犯，指示被告戊○○、甲○○將自訴人依法逮捕之事實，
      為自訴人所承認，則依刑事訴訟法第88條第1項規定，自
      屬維護社會秩序之合法公權力行使，實無任何違法逮捕或
      私行拘禁之犯行，更無破壞工作物及侵入土地之積極證據
      ，事證亦明。自訴人竟稱被告戊○○、甲○○等有刑法第
      302條所定私行拘禁之犯行，及與被告丁○○等人有共同
      毀損、強制之犯行云云，均非可取。
六、此外，本院復查無其他積極證據證明被告丁○○、丙○○、
    己○○、戊○○、甲○○有何公訴人所指訴之共同毀損、共
    同強制犯行，被告戊○○、甲○○有何公訴人所指訴之共同
    妨害自由之犯行，因不能證明被告丁○○、丙○○、己○○
    、戊○○、甲○○犯罪，揆諸前開說明，自應為被告丁○○
    、丙○○、己○○、戊○○、甲○○均無罪之諭知。
據上論結，應依刑事訴訟法第301條第1項，判決如主文。
中    華    民    國    95    年    6    月     8    日
                  刑事第六庭審判長法  官   周占春
                                  法  官   林孟皇
                                  法  官   趙子榮
上正本證明與原本無異。
如不服本判決，應於判決送達後10日內向本院提出上訴狀（應抄
附繕本）。告訴人或被害人如對於本判決不服者，應具備理由請
求檢察官上訴，其上訴期間之計算係以檢察官收受判決正本之日
期為準。
                                  書記官  陳怡君
中    華    民    國    95    年    6     月    9     日


司法院資訊處製作；財團法人民間司法改革基金會備份。
